臺灣高等法院刑事判決　　　　　　　　　　　　　九十三年度交上易字第二三二號
　　上　訴　人　臺灣臺北地方法院檢察署檢察官
　　上　訴　人
　　即　被　告　甲○○
　　輔　佐　人　乙○○
右上訴人因被告過失致死案件，不服臺灣臺北地方法院九十三年度交易字第一五二號
，中華民國九十三年八月五日第一審判決（起訴案號：臺灣臺北地方法院檢察署九十
二年度偵字第二四二四八號、九十三年度上易字第三七一號），提起上訴，本院判決
如左：
    主  文
原判決撤銷。
甲○○因過失致人於死，處有期徒刑陸月，如易科罰金，以佰元折算壹日，緩刑參
年。
    事  實
一、甲○○為東南技術學院學生，於民國九十二年十一月十二日上午八時十分許騎乘
    車號ＢＢＵ─五六六號重型機車，沿臺北市○○區○○街由南往北（原審判決誤
    載為由北往南）行駛，擬前往學校上該日上午八時二十分之課程，因開始上課時
    間在即，於時速限制四十公里之該路段，猶以五、六十公里之時速超速行進，於
    行經同路段三八○號前之交岔路口時，原應注意車前狀況，隨時採取必要之安全
    措施，而當時雖天雨，但日間有自然光線，且路面無缺陷、無障礙物、視距良好
    ，並無不可注意之情，詎其疏未注意適有丙○○在該路口北側行人穿越道前，未
    行走於行人穿越道而違規由東往西穿越道路之動態，致於行近丙○○時方緊急煞
    車，該機車隨即失控倒地滑行，丙○○遭滑行中之機車擦撞腿部倒地，受有頭部
    鈍傷致顱內出血之傷害。甲○○於肇事後未被有偵查犯罪職權之機關或公務員發
    覺前，即委由鄰近之檳榔攤老闆蔡添財打電話請求救護車將丙○○送醫，嗣後並
    親自主動向據報到場處理之臺北市政府警察局大安分局交通分隊警員坦承肇事自
    首接受裁判。丙○○經送醫急救後仍因傷重延至同年月二十七日下午五時五分許
    不治死亡。
二、案經臺北市政府警察局大安分局報告暨臺灣臺北地方法院檢察署檢察官自動檢舉
    偵查後聲請簡易判決處刑，嗣由本院改依通常程序審理。
    理  由
一、訊據上訴人即被告甲○○，固坦承於右揭時、地騎乘機車發生本件車禍，惟於本
    院調查時辯稱：伊騎乘機車行近肇事路口時因路口號誌是綠燈，伊一路直行，並
    有減速且確認兩側無行人通行，迨伊車行駛至路口北側之行人穿越道上時，右前
    方之機車突然向左閃避，伊才發現被害人丙○○已從路邊停車之汽車間走出橫越
    道路，伊見狀緊急煞車，因天雨路滑致機車失控倒地滑行，伊車在滑倒前或滑行
    途中均未撞到被害人云云。伊復於本院審理時供承：可能是伊緊急煞車後機車倒
    地向前滑行，有撞擊到被害人之小腿云云。
二、經查：
    (一)依據被告及目擊事發後狀況之證人蔡添財所為陳述，本件事發地點位於臺北市
      ○○街三八○號檳榔攤前方南往北車道內，肇事地點以南不遠處為設有燈光號
      誌之Ｔ字型路口。被告陳稱當日伊騎乘機車由南往北行駛，被害人則係在該處
      由東往西穿越道路，可知被告與被害人之行向相互垂直，設若該二人均遵守號
      誌指示行進，彼等之行進路線並不會交織，即不致在車道內發生本件事故，由
      是可推斷應有一方未遵號誌指示行進。公訴人雖稱：本件事故較有可能係在路
      口號誌變換時發生，惟此為被告所否認，並堅稱：當日伊遵守號誌綠燈前行，
      證人蔡添財雖曾於警詢時陳稱：其發現本件事故時，被告之行向為綠燈（相卷
      第十二頁偵訊筆錄參照），然其於原審審理中則稱：事發之際其在臺北市○○
      街三八○號檳榔攤內包檳榔，該檳榔攤面對馬路，其有時會抬起頭來看一下；
      其在聽到本件事故機車倒地聲前大概兩、三秒有看到一輛機車經過，故其認定
      事故時機車行向為綠燈，其聽到機車倒地聲後出來查看，沒有注意燈號等語（
      原審九十三年七月二十二日審判筆錄參照）。由證人蔡添財於原審所為證述內
      容，可知其於查知本件事故後並未確認該路口號誌，僅係以推測之方式認定當
      時燈號，故以證人蔡添財所為證述，尚無由作為被告並未違反號誌管制之佐證
      。惟遍觀全案卷證，亦無任何積極事證足以斷言本件事發之際究係被告或被害
      人違反號誌行進，公訴人於聲請簡易判決處刑書中遽認係被害人闖紅燈，亦為
      本院所不採，應予敘明。
    (二)次查本案之案發路段即臺北市○○區○○街三八○號前之交岔路口附近時速限
      制為四十公里，此有台北市政府警察局大安分局九十三年十月十三日函覆本院
      之函件即現場照片足憑，被告自承當時是以五、六十公里時速前進，顯然已逾
      越時速限制，而有超速行使之情形。又查本案肇事時間為九十二年十一月十二
      日上午八時十分許，此有道路交通事故調查表足參，被告於本院調查時自承：
      當時是要趕去學校上該日上午八時二十分之材料力學課程，肇事地點距伊學校
      還有約二十分鐘之路程云云，參以被告自承當時以五、六十公里之時速前進，
      本院綜合判斷，得知被告乃因上課時間在即，因而超速行使，應可認定。
    (三)被告雖矢口否認伊對本件事故之肇致有過失，然伊自稱：臥龍街在肇事路段並
      不是很寬，路邊還有停車，車道內僅可供一輛汽車及一輛機車併行；本件事發
      前伊車右前方一、二公尺處有另一台機車同向行駛，該機車突然向左閃避至伊
      前方，伊即見被害人已經從路邊停車之汽車旁走出，正準備要過馬路，當時伊
      車位在路口之行人穿越道上等語。按當日在被告機車右前方還有一輛機車同向
      行駛，參以被告自稱：被害人係由東向西穿越道路（即由被告右側往左側行進
      ），可知在被告機車右前方之機車，係較被告靠近被害人，該輛機車之騎士於
      發現被害人未行走行人穿越道違規穿越道路之動態後，既尚有足夠反應時間得
      以及時閃避，未撞及被害人，顯見當日被害人違規穿越道路之動態，對與被告
      同向行駛之駕駛人而言，係屬明顯可見，然被告卻於行近時方發現被害人，顯
      然伊於行車途中，並未確實注意觀察前方人車動態，被告空言辯稱被害人之身
      影遭伊右前方之機車擋住云云，難認屬實，不足採信。
    (四)又被告一再陳稱當日係沿著路中分向線行駛，伊於發現被害人後緊急煞車，機
      車失控倒地後沿著路中分向線滑行，滑行中並未撞到被害人云云。惟觀諸卷附
      現場圖，肇事路段臥龍街南往北車道寬度為五點四公尺，另以卷附現場照片所
      示，當日在該路段右側路旁確實如被告、證人蔡添財及證人楊順守所言有車輛
      停放在該處，是以該路段車道內能行車之寬度，約僅有三公尺左右。又被告之
      機車於緊急煞車後倒地滑行，在肇事路段遺有刮地痕，業經證人楊順守於原審
      到庭證述明確，依現場圖之記載，該刮地痕起、終點距右側路緣之水平距離分
      別為三點八公尺、三點九公尺，再扣除該道路右側路邊停車之汽車寬度約二公
      尺，可知該刮地痕與路旁停放之汽車間，僅有不到二公尺的距離。被告另坦認
      ：伊緊急煞車前，被害人已經超過車道右側路旁停放之汽車，進入車道內準備
      東往西橫越馬路，以上開事證交互以觀，可知被告機車失控倒地前之位置與被
      害人間之水平距離相距不遠。而被告自承：伊車在事發後向左傾倒；證人楊順
      守亦證稱：被告機車左把手、左照後鏡側邊之擦痕應是與地面摩擦所造成，由
      是可推知被告之機車於煞車失控後，係以車身左傾、車輪朝向臥龍街南往北車
      道右側之方向向前滑行。以該機車之滑行軌跡與被害人在車道內的行進方向、
      事發前被害人與被告機車之水平距離等點綜合研判，堪認被害人係遭被告所騎
      乘之機車在失控倒地滑行途中撞及，方倒地受傷，被告辯稱伊車在滑行途中並
      未撞及被害人云云，要難遽信；況被告於本院審理中亦坦認：伊滑倒後人車分
      離，可能機車滑行途中撞及被害人等語，參以被害人雙腳小腿部確有遭撞擊受
      傷之傷痕（參相驗卷第十四頁），卷附臺灣臺北地方法院檢察署驗斷書亦記載
      ，被害人除頭部有明顯外傷外，其右小腿前側、內側呈泛黃瘀青、左小腿近膝
      內側有小挫傷，益證被告於本院審理時所稱：機車滑行後有撞擊到被害人之腿
      部云云，方屬可採。即此，被告以前詞置辯純屬臆測，並不足採。
三、按道路交通安全規則所指之汽車，依該法第二條第一項第一款規定，包括機器腳
    踏車。又汽車行駛時，駕駛人應注意車前狀況，並隨時採取必要之安全措施，道
    路交通安全規則第九十四條第三項定有明文，又按同規則第九十三條第一項規定
    ：行車速度，依速限標誌或標線之規定，無標誌或標線者，應依左列規定：一行
    車時速不得超過五○公里。但在未劃設車道線、行車分向線之道路，或設有快慢
    車道分隔線之慢車道，時速不得超過四○公里。被告為已考領駕照之駕駛人，對
    此自難諉稱不知。依卷附道路交通事故調查報告表所載，事發當時雖天雨，但日
    間有自然光線，且路面無缺陷、無障礙物、視距良好，顯無不能注意之情事，詎
    被告騎乘機車於肇事路段行駛時，疏未注意車前狀況，致未能及時發現被害人在
    該處違規穿越道路之動態，且超速行使，致行近被害人時緊急煞車失控滑倒，撞
    及被害人而肇事，伊對本件事故之發生為有過失，至屬明確。又本件肇事地點以
    南一百公尺範圍內設有行人穿越道，此觀之現場圖之記載即明，被害人在距路口
    行人穿越道一百公尺範圍內，未行走行人穿越道違規穿越道路，對本件事故之發
    生，亦同有過失（道路交通安全規則第一百三十四條第一款參照），然被告之過
    失責任，尚未能因此而告解免。又被害人因本件交通事故受傷，經送醫急救後仍
    因傷重延至九十二年十一月二十七日下午五時五分許不治死亡，亦經臺灣臺北地
    方法院檢察署檢察官督同法醫師相驗無訛，有相驗屍體證明書、驗斷書、勘驗筆
    錄在卷足憑。被告之過失犯行與被害人之死亡結果間具相當因果關係。綜上，本
    件罪證明確，被告犯行洵堪認定，應依法論科。
四、核被告所為，係犯刑法第二百七十六條第一項過失致人於死罪。再者，依據卷附
    道路交通事故調查報告表之記載，肇事路段未劃分快慢車道分隔線，即無快慢車
    道之區分，被害人雖違規進入車道穿越道路，然仍與道路交通管理處罰條例第八
    十六條第二項規定有間，尚未能依該規定減輕被告刑責。又被告於肇事後未被有
    偵查犯罪職權之機關或公務員發覺前，即主動向據報到場處理之臺北市政府警察
    局大安分局交通分隊警員坦承肇事，有警製自首調查表附卷可參，為對於未發覺
    之罪自首而接受裁判，應依刑法第六十二條前段規定減輕其刑。檢察官上訴指稱
    ：被告並未坦承案行，不符合自首之要件云云；但查按犯人在犯罪未發覺之前，
    向該管公務員告知其犯罪，而不逃避接受裁判，即與刑法第六十二條規定自首之
    條件相符，不以言明「自首」並「願受裁判」為必要。（最高法院六十三年度台
    上字第一一０一號判例參照）再按刑法上自首減刑之規定，本為使犯罪事實易於
    發覺，及獎勵犯人知所悔悟而設；故不問自首之動機如何，亦不以對於犯罪情狀
    盡情吐露為必要。（最高法院四十一年度台上字第二六八號判決參照）經查被告
    於肇事後，即於未被有偵查犯罪職權之機關或公務員發覺前，委由鄰近之檳榔攤
    老闆蔡添財打電話請求救護車將丙○○送醫，嗣後並親自主動向據報到場處理之
    臺北市政府警察局大安分局交通分隊警員楊順守坦承肇事自首接受裁判等情。業
    據證人蔡添財、楊順守證述在卷，並有警訊筆錄、交通事故談話紀錄表足憑，被
    告於員警進行訪談時曾自承伊所騎機車倒地向前滑行後有撞到被害人云云（參相
    驗卷第十六頁），由此得知被告應符合自首之要件至明，公訴人以被告嗣後曾飾
    卸推諉，因而指稱被告不符合自首之要件云云，並不足採。
五、原審對於被告予以論罪科刑，固非無見。但查被告於本案有超速行駛之情形，原
    審未經詳查遽而認定公訴人指稱被告有超速行駛云云有誤。綜上，被告與檢察官
    上訴所稱，雖均不足採；但原審判決既有上揭可議之處，仍屬無可維持，應由本
    院加以撤銷改判。爰審酌被告為在學學生，因上課在即，一時疏忽而肇事，但伊
    過失情節尚稱輕微、被害人違規穿越道路，對本件事故之發生同有過失、被告犯
    後雖曾一度否認犯行，然嗣後於本院審理時已供承犯行，且已積極賠償被害人家
    屬之損害，態度尚稱良好等各項情狀，量處如主文所示之刑，並諭知易科罰金之
    折算標準，以資懲儆。並查被告目前猶為在學學生，前未曾受任何有期徒刑以上
    刑之宣告，此有本案被告全國前案紀錄表一份附卷可憑，且已與被害人家屬成立
    和解，賠償損害，此有協調會會議紀錄與支票影本可稽，其經此教訓，自當知所
    惕勉而無再犯之虞，本院綜核各情認對被告所宣告上開之有期徒刑以暫不執行為
    適當，爰併予宣告緩刑三年，以啟自新。
六、據上論斷，依刑事訴訟法第三百六十九條第一項前段、第三百六十四條、第二百
    九十九條第一項前段，刑法第二百七十六條第一項、第六十二條前段、第四十一
    條第一項前段、第七十四條第一款，罰金罰鍰提高標準條例第一條前段、第二條
    ，判決如主文。
本案經檢察官陳玉珍到庭執行職務
中　　　華　　　民　　　國　　九十三　　年　　　十一　月　　二十三　　　日
                              臺灣高等法院交通法庭
                                  審判長法  官　李　文　成
                                        法  官　王　復　生
                                        法  官　周　盈　文
右正本證明與原本無異。
不得上訴。
                                        書記官　余　姿　慧
中　　　華　　　民　　　國　　九十三　　年　　　十一　月　　二十三　　　日
附錄：本案論罪科刑法條全文
中華民國刑法第二百七十六條 (過失致死罪)
 因過失致人於死者，處二年以下有期徒刑、拘役或二千元以下罰金。
從事業務之人，因業務上之過失犯前項之罪者，處五年以下有期徒刑或拘役，得併科
三千元以下罰金。
